ACORDAO-COMPLETO-2479182

ACÓRDÃO 8771/2021 ATA 21/2021 - PRIMEIRA CÂMARA

VISTOS, relatados e discutidos estes autos em que se aprecia recurso de reconsideração interposto por Cristiane Trancoso de Campos Damião contra o Acórdão 3357/2019-TCU-Primeira Câmara, corrigido, por inexatidão material, pelo Acórdão 12279/2019-TCU-Primeira Câmara, por meio do qual o Tribunal julgou irregulares suas contas, imputando-lhe débito e aplicando-lhe multa;
ACORDAM os Ministros do Tribunal de Contas da União, reunidos em sessão da Primeira Câmara, diante das razões expostas pelo Relator, em:
9.1. com fundamento nos arts. 32, inciso I, e 33 da Lei 8.443/1992, conhecer e negar provimento ao recurso de reconsideração;
9.2. remeter cópia deste acórdão à recorrente.

Recurso de reconsideração interposto contra decisão que julgou irregulares as contas da recorrente, imputando-lhe débito e aplicando-lhe multa.

Primeira Câmara

Município de Bom Jesus das Selvas/MA; Fundação Nacional de Saúde.

3. Recorrente: Cristiane Trancoso de Campos Damião (XXX.016.853-XX).

13.1. Ministros presentes: Walton Alencar Rodrigues (Presidente), Bruno Dantas (Relator), Vital do Rêgo e Jorge Oliveira.
13.2. Ministro-Substituto convocado que não participou da votação: Augusto Sherman Cavalcanti.
13.3. Ministro-Substituto presente: Weder de Oliveira.

BRUNO DANTAS

Ministro Walton Alencar Rodrigues.

Cuidam os autos de recurso de reconsideração interposto por Cristiane Trancoso de Campos Damião (peça 52) contra o Acórdão 3357/2019-TCU-Primeira Câmara, corrigido, por inexatidão material, pelo Acórdão 12279/2019-TCU-Primeira Câmara.
A tomada de contas especial (TCE) que deu origem a estes autos foi instaurada pela Fundação Nacional de Saúde (Funasa) em desfavor de Cristiane Campos Damião Daher, ex-Prefeita Municipal de Bom Jesus das Selvas/MA (gestão 2013-2016) , e de Luiz Sabry Azar (falecido) , também ex-Prefeito (gestão 2009 a 2012) , em razão da omissão no dever de prestar contas dos recursos repassados por meio do Convênio 2747/2005-Funasa (Siafi 558936) , firmado entre Funasa e aquela municipalidade.
A deliberação recorrida apresentou o seguinte teor:
"9.1. rejeitar as alegações de defesa apresentadas por Cristiane Trancoso de Campos Damião (CPF XXX.016.853-XX) e pelo espólio de Luiz Sabry Azar (CPF: XXX.212.153-XX) ;
9.2. julgar irregulares as contas de Cristiane Trancoso de Campos Damião (CPF XXX.016.853-XX; gestão 2013-2016) e de Luiz Sabry Azar (CPF: XXX.212.153-XX; falecido; gestão 2009-2012) , alusivas ao Convênio 2747/2005 (Siafi 558936) , celebrado entre a Funasa e a prefeitura de Bom Jesus das Selvas/MA, com fundamento no art. 71, inciso II, da CF/88, nos arts. 1º, inciso I, 8º, § 2º, 15, e 16, inciso III, alíneas "a" e "c", da Lei 8.443/1992, e nos arts. 1º, inciso I, 201, § 2º, 202, § 6º, 205, e 209, incisos I, do RI-TCU;
9.3. condenar em débito solidário Cristiane Trancoso de Campos Damião (CPF XXX.016.853-XX) e o espólio de Luiz Sabry Azar (CPF XXX.212.153-XX) ou seus herdeiros legais, caso tenha havido a partilha de bens, até o limite do patrimônio transferido, para o pagamento das quantias a seguir especificadas, conforme preconizam os arts. 19, caput, e 23, inciso III, da Lei 8.443/1992, c/c os arts. 210, caput, e 214, inciso III, do RI-TCU, com a fixação do prazo de 15 (quinze) dias, a contar da notificação, para comprovarem, perante o Tribunal, nos termos do art. 214, inciso III, alínea "a", do RI-TCU, o recolhimento da dívida em favor da Fundação Nacional de Saúde (Funasa) , atualizada monetariamente e acrescida dos juros de mora, calculados a partir das datas de ocorrência do seu fato gerador até o efetivo recolhimento, abatendo-se, na oportunidade, as quantias já recolhidas ou quaisquer novos valores eventualmente ressarcidos, na forma da legislação em vigor;
9.4. aplicar multa prevista no art. 57 da Lei 8.443/1992, c/c o art. 267 do Regimento Interno do TCU, a Cristiane Trancoso de Campos Damião (CPF XXX.016.853-XX) , no valor de R$ 224.000,00 (duzentos e vinte e quatro mil reais) com fixação do prazo de quinze dias, a contar da notificação, para comprovar, perante o Tribunal (art. 214, inciso III, alínea "a", do Regimento Interno) , o recolhimento da dívida ao Tesouro Nacional, atualizada monetariamente desde a data do acórdão proferido até a do efetivo recolhimento, se for paga após o vencimento, na forma da legislação em vigor;
9.5. autorizar a cobrança judicial das dívidas, caso não atendidas as notificações, nos termos do art. 71, § 3º, da CF/88, do art. 28, inciso II, da Lei 8.443/1992, e dos arts. 214, inciso III, alínea "b", e 215, do RI-TCU;
9.6. encaminhar cópia da deliberação, bem como do relatório e do voto que a fundamentam, ao Procurador-Chefe da Procuradoria da República no Estado do Maranhão, nos termos do § 3º do art. 16 da Lei 8.443/1992 c/c o § 7º do art. 209 do Regimento Interno do TCU, para adoção das medidas que entender cabíveis."
Admitido o processamento do recurso, porquanto preenchidos os requisitos previstos nos arts. 32, inciso I, e 33 da Lei 8.443/1992, conferi efeito suspensivo aos itens 9.2, 9.3, 9.4 e 9.5 do acórdão recorrido (peça 56) , em relação a todos os devedores solidários.
Instruído o presente feito, faço reproduzir, com os ajustes que julgo pertinentes, o exame técnico e o encaminhamento oferecidos pela Secretaria de Recursos deste Tribunal (peça 86) , que contou com a anuência do corpo diretivo da unidade (peça 87) :
"HISTÓRICO
2. Trata-se de tomada de contas especial (TCE) instaurada em desfavor de ex-prefeitos de Bom Jesus das Selvas/MA durante as gestões de 2009 a 2012 e de 2013 a 2016, em razão de omissão no dever de prestar contas dos recursos repassados por meio do Convênio 2747/2005-Funasa (Siafi 558936) , firmado entre a Fundação Nacional de Saúde (Funasa) e aquela unidade federativa.
2.1. O convênio teve por objeto a implantação de sistema de resíduos sólidos, para o qual foi acordado aporte de recursos federais de R$ 229.900,00, bem como contrapartida municipal de R$ 7.110,31, perfazendo montante de R$ 237.010,31 (peça 1, p. 80-81) .
2.2. A vigência do instrumento de convênio foi 30/12/2005 a 11/12/2014 (peça 1, p. 182) , tendo como prazo final para apresentação da prestação de contas a data de 9/2/2015.
2.3. A Funasa repassou recursos no montante de R$ 161.115,62, por meio das ordens bancárias, abaixo descritas, cujos valores foram depositados na conta vinculada ao ajuste:
	Ordem Bancária
	Data 
	Valor (R$) 
	Crédito em

	2009OB801019 (peça 1, p. 128) 
	12/2/2009
	119.845,00
	16/2/2009 (peça 25, p. 57) 

	2010OB805010 (peça 1, p. 155) 
	28/5/2010
	41.270,62
	1/6/2010 (peça 25, p. 72) 

2.4. No dia 1/11/2012, a Divisão de Engenharia em Saúde Pública da Funasa no Estado do Maranhão manifestou-se contrário à prorrogação da vigência do convênio, haja vista negligência do gestor municipal e executor na condução da obra, razão pelo qual propôs instauração de tomada de contas especial em decorrência de inexecução total do objeto (peça 1, p. 154) . O responsável à época, Luiz Sabry Azar, não apresentou defesa nem recolheu o débito imputado (peça 1, p. 157) 
2.5. Ato contínuo, a Funasa notificou à prefeita sucessora, ora recorrente, em 17/12/2013, e exigiu, sem sucesso, a apresentação de extratos bancários referentes à aplicação da despesa no período de 16/2/2009 a 30/11/2013, além da documentação completa do convênio. Solicitou, também, sem qualquer retorno, manifestação expressa da municipalidade quanto a eventual interesse na continuidade da execução do objeto, tendo em vista que restava parcela a liberar no valor de R$ 68.78,38.
2.6. No dia 25/4/2014 foi emitido Relatório de Visita Técnica da Funasa que verificou a paralisação da obra há mais de um ano, além de operação inadequada do aterro, contribuindo para que o sistema regredisse ao status de lixão. (peça 2, p. 19-21 e 25) .
2.7. Após desenvolvimento do processo nesta Corte, a prefeita sucessora, Cristiane Trancoso de Campos Damião, foi condenada em razão de não ter adotado qualquer providência referente à conclusão do empreendimento, não envidado esforços no sentido de resguardar o erário diante das pendências de que teve ciência, e negligenciado os cuidados necessários para que o aterro não regressasse ao estágio de lixão, conforme verificado em Relatório de Visita Técnica da Funasa, emitido 25/4/2014.
2.8. Dessa forma, nos termos do relatório da entidade concedente, a obra já se encontrava paralisada há mais de um ano e, portanto, configurado claro desperdício de recursos públicos federais por culpa, na modalidade negligência, de ambos os agentes públicos.
2.9. Na primeira instrução (peça 72) , observou-se que o valor do débito correspondeu a totalidade dos recursos repassados, contudo, havia diversas alegações da existência de saldo na conta específica no final das gestões, tanto em 2012 quanto em 2016. Assim, para se determinar exatamente o valor do débito a ser atribuído a cada ex-gestor, entendeu-se necessário requisitar os extratos da conta corrente específica.
2.10. A diligência foi acatada pelo corpo diretivo desta unidade técnica (peça 73) e realizada (peça 74) . A Caixa enviou a documentação constante das peças 79 a 83.
2.11. Neste momento, retornam os autos para exame do mérito do recurso.
EXAME DE ADMISSIBILIDADE
3. Reitera-se o exame de admissibilidade contido nas peças 53-54, que propôs a suspensão dos efeitos dos itens 9.2, 9.3 e 9.4 do acórdão recorrido e acatado pelo Ministro Relator Bruno Dantas (despacho de peça 56) .
EXAME DE MÉRITO
4. Delimitação
4.1. Constitui objeto do recurso definir se:
a) houve prescrição do débito;
b) o fato de a recorrente não ter ordenado despesas, nem ter tido acesso aos documentos para prestação de contas mostram-se suficientes para afastar a sua responsabilização solidária.
5. Da prescrição do débito e da multa
5.1. Embora o recorrente não tenha alegado a prescrição do débito e da multa, por se tratar de matéria de ordem pública o exame da questão se impõe, ante a recente decisão do Supremo Tribunal Federal - STF que julgou o Tema 899 com repercussão geral.
Análise:
No exame da prescrição, a Serur tem adotado os entendimentos detalhados na peça 85, que contém estudo e pronunciamentos anteriores da secretaria sobre o tema. Nessas manifestações estão desenvolvidas as seguintes premissas, que serão utilizadas no presente exame:
a)  ao julgar o RE 636.886, o STF conferiu nova interpretação ao art. 37, § 5º, da Constituição Federal, fixando a tese de que 'é prescritível a pretensão de ressarcimento ao erário fundada em decisão de Tribunal de Contas';
b)  as pretensões punitiva e de ressarcimento devem observar o mesmo regime na atividade de controle externo, dado o objetivo comum da prescrição, de fixar prazo para o Tribunal de Contas agir, para caracterizar o ilícito, identificar seu autor, dimensionar as consequências da conduta e impor as consequências legais, independentemente de tais consequências terem natureza punitiva ou ressarcitória;
c)  até que sobrevenha norma específica, entende-se que a prescrição das pretensões punitiva e de ressarcimento, no processo de controle externo, deve observar o regime Lei 9.873/1999, na linha dos recentes pronunciamentos do STF a respeito. Assim, sem prejuízo de se realizar o exame da prescrição também segundo o prazo decenal previsto no Código Civil, o critério adotado, na formulação da proposta de encaminhamento, será o da Lei 9.873/1999.
5.2. Partindo-se dessas premissas, passa-se ao exame da prescrição no caso em exame.
a) Análise da prescrição segundo os critérios do Acórdão 1441/2016-TCU-Plenário
5.3. No que se refere à pretensão punitiva, o TCU tem tradicionalmente aplicado os critérios definidos no Acórdão 1441/2016-TCU-Plenário, que, em incidente de uniformização de jurisprudência, orientou-se pela aplicação do Código Civil. Por este acórdão, em linhas gerais, a prescrição subordina-se ao prazo geral de dez anos (CC, art. 205) , contado a partir da data da ocorrência do fato e interrompido pelo ato que ordenar a citação, a audiência ou a oitiva da parte.
5.4. Entre outras razões que justificaram a adoção desse critério destaca-se a de que o citado dispositivo constitui uma cláusula geral a ser empregada sempre que a pretensão for prescritível, mas a lei não estabelecer um prazo específico, como na hipótese.
5.5. Entende-se que o termo inicial para contagem do prazo é o dia 5/10/2015 (data do primeiro ato inequívoco de apuração do fato, uma vez que não houve prestação de contas) , constante à peça 1, p.3, enquanto a citação do responsável foi ordenada em 26/6/2017 (Pronunciamento da Unidade Técnica - peça 6) , com citação constante no dia 20/7/2017 (peça 12) . O acórdão foi julgado na sessão do dia 23/4/2019 (peça 38) .
5.6. Aplicando as balizas definidas por esta Corte no Acórdão 1441/2016-TCU-Plenário ao caso em exame, verifica-se que as pretensões punitiva e de ressarcimento não estariam prescritas, pois entre o termo inicial e a interrupção do prazo prescricional e da interrupção (citação) até o julgamento decorreram menos de dez anos.
b) Análise da prescrição segundo o regime da Lei 9.873/99
5.7. Caso se adote as premissas fixadas na Lei 9.873/1999 ao caso em exame, e mesmo considerando-se o prazo geral, de cinco anos, observa-se que não teria ocorrido a prescrição. Para tanto, é preciso considerar os seguintes parâmetros:
b.1) Termo inicial:
5.8. A Lei 9.873/1999, art. 1º, parte final, traz previsão expressa a respeito do início do prazo em se tratando de infração de caráter permanente ou continuado. Nesta hipótese, a prescrição começa a correr não da data de cada fato, e sim 'do dia em que tiver cessado' a permanência ou a continuidade.
5.9. Na hipótese em exame, o recorrente foi condenado pela omissão na prestação de contas, logo, entende que há de se ter como termo inicial da prescrição, data do primeiro ato de apuração do fato, que ocorreu no dia 5/10/2015 (peça 1, p. 3) .
b.2) Prazo:
5.10. A Lei 9.873/1999 apresenta um prazo geral, de cinco anos (art. 1º) , e um prazo especial, previsto no art. 1º, § 2º, a saber: 'quando o fato objeto da ação punitiva da Administração também constituir crime, a prescrição reger-se-á pelo prazo previsto na lei penal'.
5.11. Entende-se, inexistir nos autos, elementos suficientes para afirmar que a irregularidade, discutida nesta TCE, configura crime, logo, deve-se aplicar, a nosso sentir, o prazo geral de cinco anos estabelecido no art. 1º, da Lei 9.873/1999.
5.12. Assim, entende-se que do início da contagem do prazo até o primeiro marco interruptivo não devem ter decorridos cinco anos, sob pena da ocorrência da prescrição.
b.3) Da prescrição intercorrente:
5.13. Nos termos do art. 1º, § 1º, da Lei 9.873/1999, opera-se a prescrição intercorrente se o processo ficar paralisado por mais de três anos, aguardando 'julgamento ou despacho'.
5.14. Note-se que há uma correlação entre essa hipótese e as causas de interrupção da prescrição do art. 2º. Com efeito, uma vez interrompida a prescrição por alguma das hipóteses do art. 2º, o processo não pode ficar inativo, sem qualquer inovação processual relevante, por mais de três anos.
5.15. Trata-se de prazo específico, não se aplicando nem o prazo geral de cinco anos nem o prazo especial, da lei penal (§ 2º) . A finalidade da prescrição intercorrente, com seu prazo próprio, é a de assegurar a eficiência e celeridade nas apurações administrativas. Seria contrário a essa finalidade a paralisação injustificada do processo por período maior que o triênio estabelecido para a hipótese.
5.16. A extrapolação do prazo de três anos, sem inovação relevante no processo, pode configurar negligência. Por isso, além de se operar a prescrição, deve-se promover a 'apuração da responsabilidade funcional decorrente da paralisação, se for o caso'.
5.17. Em muitas situações o exame da prescrição intercorrente pode ficar prejudicado nos processos já em tramitação no TCU. Como a ação de ressarcimento era considerada imprescritível, as peças que compõem a tomada de contas especial, elencadas no art. 10 da Instrução Normativa- TCU 71/2012, não contemplam informações pormenorizadas quanto ao andamento do processo na fase interna, o que pode prejudicar a análise de eventual paralisação por mais de três anos.
5.18. Assim, caso o tribunal venha a adotar a sistemática da Lei 9.873/1999 para aferir a prescrição, convém avaliar, oportunamente, a possibilidade de ajustes na IN-TCU 71/2012, para que as tomadas de contas especiais encaminhadas ao tribunal contemplem informações sobre as interrupções ocorridas na fase interna do procedimento (como, por exemplo, declaração do órgão instaurador da TCE, de que o processo não ficou paralisado por mais de três anos, na forma do art. 1º, § 1º, da citada lei) .
5.19. Estabelecidas as premissas: (a) termo inicial e (b) prazo e (c) prescrição intercorrente, há que se apurar as causas interruptivas da prescrição.
b.4) Interrupções por atos inequívocos de apuração dos fatos:
5.20. No regime da Lei 9.873/1999, a prescrição se interrompe 'por qualquer ato inequívoco, que importe apuração do fato' (art. 2º, II) .
5.21. Importante mencionar que diversos são os atos que interrompem a prescrição intercorrente, atos estes que têm em sua gênese e objetivo dar impulso ao processo e a solução do feito. Podem ser citadas, sem a pretensão de exauri-las, as hipóteses capazes de impedir o alcance da prescrição intercorrente, quais sejam:
a) qualquer ato legal ou regulamentar que impulsione o processo à tomada de decisão, tais como o requerimento para a produção de provas necessárias à apuração do feito, notificação da parte interessada para apresentar defesa ou alegações finais;
b) decisão que julgue pedido da parte interessada;
c) informes que consolidem a apuração do fato e informes que sirvam de fundamento para decisão de autoridade ou colegiado, notas e pareceres técnicos, pareceres jurídicos;
d) decisões de autoridades ou colegiados;
e) aditamento da inicial, entre outros.
5.22. Com esses fundamentos, é possível verificar que a prescrição foi interrompida:
 (1) em 28/9/2016, uma vez que, a nosso sentir, o protocolo da TCE no TCU caracteriza-se ato inequívoco de apuração e, portanto, incide a regra insculpida no art. 2º, II, da Lei 9.873/1999. Dessa forma, ocorreu nova interrupção do prazo da prescrição na data de protocolo da TCE nesta Corte.
b.5) Interrupções pela citação dos responsáveis nesta Corte:
5.23. A prescrição também é interrompida 'pela notificação ou citação do indiciado ou acusado, inclusive por meio de edital', nos termos do art. 2º, I, da Lei 9.873/1999. E, no regime dessa lei, a interrupção se dá pela citação propriamente dita, e não pelo despacho que a ordena. Com esse fundamento, houve nova interrupção em decorrência da citação desta Corte de Contas para a apresentação das alegações de defesa:
 (1) em 20/7/2017 (peça 12) , citação realizada por esta Corte de Contas.
5.24. Cabe destacar, por oportuno, que, em se tratando de devedores solidários, a interrupção da prescrição feita a um prejudica aos demais. Incide, nesse caso, regra própria da teoria geral das obrigações, segundo a qual 'a interrupção efetuada contra o devedor solidário envolve os demais' (art. 204, § 1º, do Código Civil) . São consequências próprias da solidariedade (a exemplo da regra de que o credor pode demandar qualquer dos devedores, art. 275 do Código Civil) , que não precisam ser repetidas em cada diploma legal específico.
b.6) Interrupção pela decisão condenatória recorrível:
5.25. Por fim, a prescrição também se interrompe 'pela decisão condenatória recorrível' (art. 2º, III, da Lei 9.873/1999) . Com esse fundamento, houve a interrupção em 23/4/2019, data da sessão em que foi proferido o acórdão condenatório (peça 38) . Essa interrupção é relevante, por estabelecer prazo para julgamento do recurso.
b.7) Exame do caso concreto:
5.26. Especificamente quanto a esta TCE, as próprias causas de interrupção enumeradas acima permitem evidenciar que o processo teve andamento regular, não se operando a prescrição intercorrente.
5.27. Desde o termo inicial até o julgamento do mérito por esta Corte em nenhum momento as causas interruptivas, do art. 2º, ultrapassaram os três anos.
5.28. Logo, há informações suficientes nos autos para evidenciar o regular andamento do feito, não se verificando a prescrição intercorrente prevista na Lei 9.873/1999.
b.8) Conclusão:
5.29. Independentemente da existência de outras causas interruptivas não enumeradas acima (notas técnicas, pareceres, instruções de auditores nesta Corte, manifestação do MP-TCU) , cujo levantamento não se fez necessário, observa-se, pelos eventos indicados, que em nenhum momento transcorreu prazo suficiente para se operar a prescrição (nem mesmo se se considerasse o prazo geral de cinco anos) , tomando-se por referência a Lei 9.873/1999, tida pelo STF como norma regente da prescrição da pretensão punitiva pelo TCU.
5.30. Partindo-se da premissa de que a pretensão reparatória segue as mesmas balizas, enquanto não houver norma específica a respeito, a demonstração de que não se operou a prescrição punitiva impõe, como consequência, a conclusão de que também é viável a condenação ao ressarcimento do prejuízo apurado nos autos.
6. Da ausência de ordenação de despesas e da prestação de contas
6.1. Defende-se no recurso a impossibilidade de se atribuir responsabilidade solidária a quem não praticou ato de autorizar despesa na execução do projeto em comento.
6.2. Argumenta que:
a) todos os recursos foram geridos no mandato do antecessor e o saldo da conta específica foi repassado para a gestão que lhe sucedeu, iniciada em 1/1/2017;
b) quando assumiu a gestão municipal 'não recebeu nenhum documento em relação ao referido convênio, seja a que título for, tornando impossível a prestação de contas', dessa forma, exigir-lhe prestação de contas assemelha a requisitar a produção de 'prova diabólica', impossível de cumprir;
c) a responsabilidade pela prestação de contas deve recair sobre a gestão antecessora que não disponibilizou a documentação para cumprimento da obrigação.
6.3. Nesse sentido aduz que não cometeu ato ilícito ou irregular e, portanto, não deve ser atribuído a recorrente 'ato de improbidade doloso' (v.g. TRF1 - AC 358120084013308. Relator: JUIZ FEDERAL RENATO MARTINS PRATES (CONV.) . TERCEIRA TURMA. Publicação: DJe: 01/08/2014) .
Análise:
6.4. Importante, previamente, ao exame das razões recursais rememorar os fatos e os fundamentos que ocasionaram a condenação.
6.5. Nesse sentido, permite-se transcrever trechos do voto condutor do acórdão recorrido, verbis:
Merecem destaque alguns fatos relevantes, registrados no Relatório de TCE da Funasa.
Em 1/11/2012, a Divisão de Engenharia em Saúde Pública da Funasa no Estado do Maranhão manifestou-se contrário à prorrogação da vigência do convênio, haja vista negligência do gestor municipal e executor na condução da obra, razão pelo qual propôs instauração de tomada de contas especial em decorrência de inexecução total do objeto (peça 1, pág. 154) . O responsável à época, Luiz Sabry Azar, não apresentou defesa nem recolheu o débito imputado (peça 1, pág. 157) .
Notificação da entidade concedente à prefeita sucessora, Cristiane de Campos Damião Daher, em 17/12/2013, exigiu, sem sucesso, apresentação de extratos bancários referentes à aplicação da despesa no período de 16/2/2009 a 30/11/2013, além da documentação completa do convênio. Solicitou, também, sem qualquer retorno, manifestação expressa da municipalidade quanto a eventual interesse na continuidade da execução do objeto, tendo em vista que restava parcela a liberar no valor de R$ 68.78,38.
Relatório de Visita Técnica da Funasa, emitido em 25/4/2014, verificou paralização da obra há mais de um ano, além de operação inadequada do aterro, contribuindo para que o sistema regredisse ao status de lixão. Nessas condições, assevera que os serviços listados no plano de trabalho deveriam ser reexecutados para que o objeto do ajuste fosse atingido. Conclui que a execução física do empreendimento foi nula, devendo ser glosada a integralidade dos recursos federais repassados (peça 2, págs. 19/21 e 25) .
6.6. Em razão dos fatos, sintetizados no voto, entendeu o Ministro-Relator que, verbis;
Ambos os gestores concorreram para omissão no dever de prestar contas, não-comprovação do regular emprego dos recursos públicos e inexecução integral do objeto do Convênio 2747/2005-Funasa. O prefeito que geriu os recursos repassados pela Funasa, Luiz Sabry Azar, foi negligente na execução do plano de trabalho. Tanto foi assim que, em 1/11/2012, a Divisão de Engenharia em Saúde Pública da Funasa no Estado do Maranhão manifestou-se contrária à prorrogação da vigência do convênio, haja vista incúria do agente na condução da obra, propondo instauração de tomada de contas especial em decorrência de inexecução total do objeto (peça 1, pág. 154) .
Por sua vez, a prefeita sucessora, Cristiane Trancoso de Campos Damião, não adotou qualquer providência à conclusão do empreendimento, não envidou esforços no sentido de resguardar o Erário diante das pendências de que teve ciência, e negligenciou os cuidados necessários para que o aterro não regressasse ao estágio de lixão, conforme verificado em Relatório de Visita Técnica da Funasa, emitido 25/4/2014. Segundo a entidade concedente, a obra já se encontrava paralisada há mais de um ano.
Configurado está claro desperdício de recursos públicos federais por culpa, na modalidade negligência, e ambos os agentes públicos.
6.7. Dos elementos dos autos e das informações constantes Relatório de Visita Técnica da Funasa, emitido 25/4/2014, verifica-se que os recursos alocados no objeto não tiveram nenhuma serventia à municipalidade, uma vez que as condições do sistema de resíduos sólidos do município se assemelham a um 'lixão', logo sem qualquer utilidade aos munícipes.
6.8. Nesse sentido, a nosso sentir, incontroverso a necessidade de que seja ressarcido o montante dos recursos aplicados em objeto que não possui nenhuma serventia à coletividade (v.g. Acórdão 2581/2014-TCU-Plenário; 1.521/2007, 1.964/2007, 903/2008, 1.017/2008, 4.587/2009, 5.175/2013, 10121/2017, todos da 2ª Câmara e 6.723/2014, 1.595/2007, ambos da 1ª Câmara) .
6.9. Há que se apurar, portanto, quem deu causa ao desperdício.
6.10. Extrai-se dos fundamentos do acórdão que a recorrente foi condenada por conduta omissiva, manteve-se inerte ante a necessidade de adotar providências, seja para continuidade do objeto, seja para correta apuração das responsabilidades.
6.11. A condenação decorreu de conduta omissiva da ex-gestora que, ao não adotar medidas cabíveis, no entendimento desta Corte, deu causa ao desperdício dos recursos públicos transferidos na gestão do seu antecessor.
6.12. Nesse sentido, afastados os argumentos constantes do recurso que alegam a inexistência de qualquer ato de gestão relacionado à ordenação de despesas, a sua omissão no momento em que teria a obrigação de agir configura a conduta a ensejar a sua apenação.
6.13. Superada a questão da inexistência de ato de gestão e configurada conduta omissiva, há que se avaliar se o deixar de fazer da ex-gestora enseja a sua condenação em solidariedade.
6.14. Inicia-se o exame pela obrigação da ex-gestora em adotar as providências e sanear as pendências, seja pela existência de objeto de convênio iniciado e pendente, seja pelos apontamentos realizados pela concedente a partir da notificação emitida em 17/12/2013.
6.15. A obrigação de fazer da ex-gestora funda-se na necessidade de continuidade da Administração Pública, o princípio da continuidade dos serviços públicos guarda relação com o princípio da supremacia do interesse público, pois pretende que a coletividade não sofra prejuízos em razão de eventuais rodízios na gestão municipal.
6.16. Observa-se, no caso concreto, que a Funasa já havia rejeitado a liberação da última parcela dos recursos, ainda na gestão do antecessor da recorrente, e proposta a instauração da TCE. A princípio poder-se-ia pensar na responsabilização exclusiva do antecessor, gestor que de fato ordenou a maioria das despesas, contudo, a partir da notificação da concedente, a ex-gestora deveria ter adotado todas as providências seja para dar continuidade ao objeto, seja para requisitar a imediata instauração da TCE e apuração das responsabilidades.
6.17. Não foi o que fez a ex-gestora, ela permaneceu inerte e omissa, contribuindo de forma decisiva para o desperdício dos recursos já aplicados.
6.18. Dessa forma, ao examinar a conduta omissa da ex-gestora que não adotou as medidas para sanear as pendências detectadas pela Funasa, em 17/12/2013, entende-se que ela deu causa ao não aproveitamento dos recursos anteriormente aplicados na obra iniciada.
6.19. No tocante ao argumento de não existir elementos para prestação de contas, a alegação não socorre a recorrente.
6.20. Dispõe o enunciado da Súmula/TCU 230, a seguir reproduzido:
Compete ao prefeito sucessor apresentar as contas referentes aos recursos federais recebidos por seu antecessor, quando este não o tiver feito ou, na impossibilidade de fazê-lo, adotar as medidas legais visando ao resguardo do patrimônio público com a instauração da competente Tomada de Contas Especial, sob pena de corresponsabilidade.
6.21. É pacífico nesta Corte o entendimento que ao gestor sucessor compete o dever de prestar contas dos recursos aplicados, ainda que não tenham sido por ele geridos. Na impossibilidade de prestar contas, cabe ao gestor sucessor a adoção de medidas visando à instauração da devida tomada de contas de especial.
6.22. Portanto, inexistem dúvidas de que há para o prefeito sucessor, senão impedido, a obrigação de fazer, qual seja, providenciar a prestação de contas ou adotar medidas, buscando resguardar o erário.
6.23. No momento em que a ex-gestora se manteve omissa seja em relação à prestação de contas, seja em relação a abertura a TCE ou ainda em relação à notificação da concedente (17/12/2013) a recorrente atrai a si a corresponsabilidade referenciada na Súmula/TCU 230.
6.24. Ante o exposto, não se verifica razão para o afastamento da responsabilidade da ex-gestora.
6.25. Por fim, por dever de ofício, verifica-se, a partir das informações constantes dos presentes autos, que foram transferidos ao município os seguintes valores:
	Ordem Bancária
	Data 
	Valor (R$) 
	Crédito em

	2009OB801019 (peça 1, p. 128) 
	12/2/2009
	119.845,00
	16/2/2009 (peça 25, p. 57) 

	2010OB805010 (peça 1, p. 155) 
	28/5/2010
	41.270,62
	1/6/2010 (peça 25, p. 72) 

6.26. O débito constante do acórdão condenatório foi assim estabelecido:
	Data da Ocorrência
	Valor Original (R$) 

	16/2/2009
	119.845,00

	1/6/2010
	41.270,62

6.27. Observa-se que o valor do débito correspondeu a totalidade dos recursos repassados, contudo, por existir diversas alegações acerca da existência de saldo na conta específica no final das gestões, tanto em 2012 quanto em 2017, realizou-se diligência ao Banco do Brasil para verificação dos extratos das contas correntes e aplicações da conta específica do convênio.
6.28. Após exame dos documentos fornecidos pelo Banco do Brasil, verifica-se que na conta aplicação (c/c 14.908-X, Agência 3642-0) , havia no dia 31/12/2012 (início da gestão da recorrente) o montante de R$ 34.455,68 (R$ 32.000,00 - valor do Capital + R$ 2.455,68 - juros) na aplicação CDB (peça 81, p. 10) .
6.29. No dia 27/03/2015 (peça 81, p. 33) o montante no mesmo CDB, no valor de R$ 41.997,44 (R$ 32.000,00 - valor do Capital + R$ 9.612,80 - juros até o mês anterior + R$ 384,64 juros do mês) foi resgatado (peça 81, p. 33) .
6.30. O valor resgatado pode ser confirmado uma vez que foi creditado na conta específica do convênio (peça 83, p. 102) , diga-se, na gestão da recorrente.
6.31. No fim da gestão da recorrente a aplicação CDB estava com saldo zero, uma vez que após o resgate não houve mais movimentações, conforme pode ser verificado (aplicação sem saldo) à peça 81, p. 33, no dia 30/04/2015.
6.32. Dessa forma, os documentos da aplicação CDB não têm o condão de corroborar os argumentos da recorrente de que havia saldo nas contas no momento em que se afastou da gestão municipal.
6.33. Há ainda que se mencionar a documentação de peça 82. A primeira data a constar valores no Fundo denominado 70 -S. Público Automático foi o dia 31/12/2004, o que se permite concluir que no início da gestão da recorrente não havia saldo.
6.34. Embora exista um lapso temporal, nos documentos enviados (do dia 31/8/2016 até 30/11/2016 - peça 82, p. 23-24) é possível verificar a ausência de saldo neste fundo no dia 31/12/2016 (peça 82, p. 24) , logo, tais documentos em nada socorrem a recorrente em suas alegações da existência de saldo em aplicações.
6.35. Por sua vez, a peça 83 traz as movimentações da conta corrente específica do convênio. Verifica-se por meio da peça 83, p. 74-76 que, no final do mês de dezembro de 2012, o saldo da conta específica era zero (peça 83, p. 123-124) , logo, conclui-se que:
a) havia saldo remanescente no início da gestão da recorrente, nas contas corrente e aplicações, qual seja, o saldo das aplicações em CDB, no montante de R$ 34.455,68 (peça 81, p. 10) ;
b) não havia saldo nenhum nas contas corrente e aplicações da conta específica no final da gestão da ora recorrente, uma vez tanto a conta corrente quanto às aplicações estavam sem saldo (peça 81, p. 33, peça 82, p. 24 e peça 83, p. 123-124) .
6.36. Dessa forma, não há razão para afastamento do débito em virtude de repasse de saldo da conta específica para a gestão que lhe sucedeu, iniciada em 1/1/2017.
6.37. De todo o exposto, entende-se inexistir elementos a justificar a reforma do acórdão recorrido.
CONCLUSÃO
7. Das análises anteriores, conclui-se que:
a) no tocante à prescrição do débito:
a.1) em decorrência do sentido e alcance do art. 37, § 5º, da Constituição Federal, definidos pelo STF no julgamento do Recurso Extraordinário 636.886, é prescritível a pretensão reparatória exercida pelo tribunal de contas. Os fundamentos da decisão e a ausência de ressalvas na enunciação da tese permitem concluir que a ação de ressarcimento pode se desenvolver a qualquer tempo, na hipótese de condutas dolosas, apenas no âmbito judicial, sujeitando-se à prescrição na esfera administrativa;
a.2) até que sobrevenha norma específica para disciplinar a prescrição relativa à atuação do tribunal de contas, entende-se aplicável o regime previsto na Lei 9.873/1999. Referida lei contempla parâmetros que preponderam no conjunto de normas de direito público e que são compatíveis com o rito do processo de controle externo, e já é utilizada pelo STF para estabelecer limitação temporal ao exercício da pretensão punitiva pelo TCU;
a.3) aplicando-se os parâmetros tanto do Acórdão 1441/2016-TCU-Plenário, quanto da Lei 9.873/1999 à situação em exame, verifica-se que não se operou a prescrição a análise, no presente momento, encontra-se prejudicada.
b) subsiste a responsabilidade solidária da recorrente, uma vez que se manteve omissa em relação a recursos públicos aplicados em objeto que não tiveram qualquer serventia à municipalidade, ademais não se verificou, após diligência ao Banco do Brasil, saldo remanescente na conta corrente e aplicações da conta específica do convênio ao término de sua gestão.
7.1. Com base nessas conclusões, propõe-se negar provimento ao recurso.
PROPOSTA DE ENCAMINHAMENTO
8. Ante o exposto, com fundamento nos arts. 32, I e 33, da Lei 8.443/92 c/c o art. 285, caput, do RI-TCU, submetem-se os autos à consideração superior, propondo-se:
a) conhecer do recurso e, no mérito, negar-lhe provimento;
b) informar ao (s) recorrente (s) e demais interessados do acórdão a ser proferido, destacando que o relatório e o voto que o fundamentam podem ser acessados por meio do endereço eletrônico www.tcu.gov.br/acordaos."
O Ministério Público junto ao TCU, em anuência ao proposto pela unidade instrutora, manifestou-se nos termos do seguinte parecer (peça 88) :
"Trata-se de recurso de reconsideração (peça 52) interposto por Cristiane Trancoso de Campos Damião contra o Acórdão 3.357/2019, por meio do qual a 1ª Câmara do Tribunal de Contas da União, entre outras deliberações, julgou irregulares suas contas, condenando-a em débito, solidariamente com Luiz Sabry Azar (ou seus herdeiros legais) , e aplicando-lhe a multa prevista no art. 57 da Lei 8.443/1992 (peça 38) . O referido julgado foi corrigido, por inexatidão material, pelo Acórdão 12279/2019-TCU-Primeira Câmara (peça 59) .
2. A presente tomada de contas especial foi instaurada em desfavor de ex-prefeitos de Bom Jesus das Selvas/MA, Luiz Sabry Azar (gestão de 2009 a 2012) e Sra. Cristiane Trancoso de Campos Damião (gestão de 2013 a 2016) , em decorrência da falta de prestação de contas de recursos repassados por meio do Convênio 2747/2005, celebrado entre a Fundação Nacional de Saúde (Funasa) e o referido município.
3. Pelas razões contidas no exame de admissibilidade às peças 53 e 54, entendo que o presente recurso de reconsideração deve ser conhecido.
4. Em sua peça recursal, Cristiane Trancoso de Campos Damião alega que os recursos foram utilizados na gestão de Luiz Sabry Azar. Afirma que, quando assumiu a gestão da Prefeitura, em 1º/1/2013, não recebeu nenhum documento relacionado ao convênio, de modo que seria impossível prestar contas.
5. Argumenta que não lhe deve ser atribuída a responsabilidade solidária, visto que não geriu os recursos, não efetivou pagamentos e não recebeu documentos do prefeito que lhe antecedeu. Ao final, requer o provimento de seu recurso, para que seja tornada insubsistente sua condenação.
6. Assim como a Secretaria de Recursos, penso que as alegações recursais não merecem acolhida.
7. Há que se considerar, inicialmente, que o prazo de vigência do ajuste se exauriu em 11/12/2014 (peça 1, p. 182) , ou seja, durante a gestão da recorrente, iniciada em 1º/1/2013. Já o prazo para apresentação da prestação de contas findou em 9/2/2015, ou seja, no terceiro ano do mandato de Cristiane Trancoso de Campos Damião.
8. Não obstante os argumentos no sentido de não ter realizado pagamentos ou gerido os recursos em questão, a responsabilidade da recorrente remanesce caracterizada, sobretudo em função de sua conduta negligente no que diz respeito ao cuidado e manutenção dos serviços realizados. Sobre o assunto, destaco trecho do Voto do Exmo. Ministro Walton Alencar Rodrigues (peça 39, p. 1 e 3) :
Relatório de Visita Técnica da Funasa, emitido em 25/4/2014, verificou paralisação da obra há mais de um ano, além de operação inadequada do aterro, contribuindo para que o sistema regredisse ao status de lixão. Nessas condições, assevera que os serviços listados no plano de trabalho deveriam ser reexecutados para que o objeto do ajuste fosse atingido. Conclui que a execução física do empreendimento foi nula, devendo ser glosada a integralidade dos recursos federais repassados (peça 2, págs. 19/21 e 25) .
 (...) 
Ambos os gestores concorreram para omissão no dever de prestar contas, não-comprovação do regular emprego dos recursos públicos e inexecução integral do objeto do Convênio 2747/2005-Funasa. (...) 
Por sua vez, a prefeita sucessora, Cristiane Trancoso de Campos Damião, não adotou qualquer providência à conclusão do empreendimento, não envidou esforços no sentido de resguardar o Erário diante das pendências de que teve ciência, e negligenciou os cuidados necessários para que o aterro não regressasse ao estágio de lixão, conforme verificado em Relatório de Visita Técnica da Funasa, emitido 25/4/2014. Segundo a entidade concedente, a obra já se encontrava paralisada há mais de um ano.
Configurado está claro desperdício de recursos públicos federais por culpa, na modalidade negligência, de ambos os agentes públicos. (destaquei) 
9. A condenação da responsável, portanto, deriva de sua conduta omissiva, uma vez que, ao deixar de adotar as medidas cabíveis, permitiu o desperdício de recursos públicos transferidos durante a gestão de seu antecessor.
10. Conforme destaca a instrução técnica, na gestão de Luiz Sabry Azar, a Funasa havia rejeitado a liberação da última parcela dos recursos, sugerindo a instauração de TCE. Cristiane Trancoso de Campos Damião, uma vez notificada das irregularidades, deveria ter adotado providências para dar continuidade aos serviços, para requisitar a instauração da TCE ou para preservar os serviços já realizados. Não obstante, manteve-se inerte.
11. Quanto ao argumento de que seu antecessor não lhe teria disponibilizado documentos a respeito da avença, há que se ponderar que os prazos de execução e de prestação de contas se exauriram durante a gestão da recorrente. Ainda que não o tivessem sido, caberia à prefeita sucessora adotar medidas no sentido da apresentação da prestação de contas ou da instauração da tomada de contas especial, conforme dispõe o Enunciado da Súmula 230 da Corte de Contas:
Compete ao prefeito sucessor apresentar as contas referentes aos recursos federais recebidos por seu antecessor, quando este não o tiver feito ou, na impossibilidade de fazê-lo, adotar as medidas legais visando ao resguardo do patrimônio público com a instauração da competente Tomada de Contas Especial, sob pena de corresponsabilidade.
12. Desse modo, em consonância com a unidade instrutiva, entendo que as alegações recursais são insuficientes para promover a reforma do julgado condenatório.
13. Isso posto, este membro do Ministério Público de Contas manifesta-se pelo conhecimento e não provimento do recurso de reconsideração interposto por Cristiane Trancoso de Campos Damião, nos termos da proposta apresentada pela Secretaria de Recursos (peça 86, p. 11) ."
	É o relatório.

Antonio Edivaldo Santos Aguiar (5455/OAB-MA) e outros, representando Cristiane Trancoso de Campos Damião.

Procurador Sergio Ricardo Costa Caribé.

TOMADA DE CONTAS ESPECIAL. CONVÊNIO. FUNASA. SISTEMA DE TRATAMENTO DE RESÍDUOS SÓLIDOS. OMISSÃO NO DEVER DE PRESTAR CONTAS. INEXECUÇÃO DO OBJETO. RESPONSABILIDADE SOLIDÁRIA DO PREFEITO QUE RECEBEU E GERIU PARTE DOS RECURSOS E DA PREFEITA SUCESSORA QUE RECEBEU SALDO NÃO-APLICADO DA VERBA DO AJUSTE, NÃO DEU CONTINUIDADE À IMPLANTAÇÃO DO EMPREENDIMENTO, NÃO ADOTOU MEDIDAS PARA RESGUARDO DO PATRIMÔNIO PÚBLICO E FOI OMISSA NA PRESTAÇÃO DE CONTAS. CITAÇÃO. REJEIÇÃO DAS ALEGAÇÕES DE DEFESA. DÉBITO. MULTA. RECURSO DE RECONSIDERAÇÃO. ARGUMENTOS INSUFICIENTES PARA REFORMA DO JULGADO. CONHECIMENTO E NEGATIVA DE PROVIMENTO.

TOMADA DE CONTAS ESPECIAL (TCE)

Secretaria de Recursos (Serur); Secretaria de Controle Externo de Tomada de Contas Especial (SecexTCE).

Em julgamento, recurso de reconsideração interposto por Cristiane Trancoso de Campos Damião contra o Acórdão 3357/2019-TCU-Primeira Câmara, corrigido, por inexatidão material, pelo Acórdão 12279/2019-TCU-Primeira Câmara, por meio do qual o Tribunal julgou irregulares suas contas em razão da falta de comprovação da regular aplicação dos recursos repassados por meio do Convênio 2747/2005-Funasa (Siafi 558936) , imputando-lhe débito e aplicando-lhe multa.
A tomada de contas especial (TCE) foi instaurada pela Fundação Nacional de Saúde (Funasa) em desfavor dos ex-Prefeitos de Bom Jesus das Selvas/MA, Cristiane Trancoso de Campos Damião (gestão 2013 a 2016) e Luiz Sabry Azar (gestão 2009 a 2012) , já falecido.
Nesta oportunidade, a recorrente alega que sua responsabilidade deveria ser afastada, porquanto os recursos foram todos geridos e utilizados na gestão do prefeito antecessor, Luiz Sabry Azar, que não lhe repassou qualquer documento relativo ao convênio, de modo que lhe seria impossível apresentar a prestação de contas. 
Após examinar as razões recursais, a Secretaria de Recursos concluiu que não foram trazidos elementos suficientes para alterar a deliberação recorrida, razão pela qual, com a concordância do Ministério Público junto ao TCU, propõe o conhecimento e o não provimento do apelo recursal.
Preliminarmente, ratifico o despacho exarado no sentido de que o presente recurso merece ser conhecido, porquanto preenche os requisitos de admissibilidade previstos nos arts. 32, inciso I, e 33 da Lei 8.443/1992.
Quanto ao mérito, concordo com as análises empreendidas pela secretaria especializada e pelo Parquet, transcritas no relatório precedente, que enfrentaram e afastaram com propriedade os argumentos apresentados pela recorrente, razão pela qual incorporo seus fundamentos às minhas razões de decidir, sem prejuízo das seguintes considerações.
Conforme se verifica nos autos, a gestão da ora recorrente ocorreu entre 2013 e 2016, ao passo que o prazo de vigência do ajuste se encerrou em 11/12/2014 e de apresentação da prestação de contas em 9/2/2015. Assim, parte da execução do convênio, incluindo o dever de apresentar a prestação de contas, passou para a responsabilidade da recorrente.
Acrescente-se que, embora não tenha gerido os recursos, a recorrente tinha o dever de adotar providências para dar continuidade à obra ou para ressarcir o prejuízo ao erário, conforme abordado, com propriedade, no voto do Exmo. Ministro Walton Alencar Rodrigues, o qual transcrevo em parte (peça 39, p. 1 e 3) :
"Relatório de Visita Técnica da Funasa, emitido em 25/4/2014, verificou paralisação da obra há mais de um ano, além de operação inadequada do aterro, contribuindo para que o sistema regredisse ao status de lixão. Nessas condições, assevera que os serviços listados no plano de trabalho deveriam ser reexecutados para que o objeto do ajuste fosse atingido. Conclui que a execução física do empreendimento foi nula, devendo ser glosada a integralidade dos recursos federais repassados (peça 2, págs. 19/21 e 25) .
 (...) 
Ambos os gestores concorreram para omissão no dever de prestar contas, não-comprovação do regular emprego dos recursos públicos e inexecução integral do objeto do Convênio 2747/2005-Funasa. (...) 
Por sua vez, a prefeita sucessora, Cristiane Trancoso de Campos Damião, não adotou qualquer providência à conclusão do empreendimento, não envidou esforços no sentido de resguardar o Erário diante das pendências de que teve ciência, e negligenciou os cuidados necessários para que o aterro não regressasse ao estágio de lixão, conforme verificado em Relatório de Visita Técnica da Funasa, emitido 25/4/2014. Segundo a entidade concedente, a obra já se encontrava paralisada há mais de um ano.
Configurado está claro desperdício de recursos públicos federais por culpa, na modalidade negligência, de ambos os agentes públicos."
Observa-se, portanto, que a responsabilidade da prefeita sucessora derivou de sua conduta omissiva, a qual permitiu o desperdício de recursos públicos repassados pela Funasa ao Bom Jesus das Selvas/MA.
Ademais, quanto ao argumento de que o prefeito antecessor não lhe teria disponibilizado os documentos da prestação de contas, cumpre citar a Súmula-TCU 230:
"Compete ao prefeito sucessor apresentar as contas referentes aos recursos federais recebidos por seu antecessor, quando este não o tiver feito ou, na impossibilidade de fazê-lo, adotar as medidas legais visando ao resguardo do patrimônio público com a instauração da competente Tomada de Contas Especial, sob pena de co-responsabilidade."
Em outras palavras, é pacífico nesta Corte que a responsabilidade pela comprovação da boa e regular aplicação dos recursos públicos não é apenas de quem geriu os recursos, mas pode também passar para o prefeito sucessor, caso o prazo de prestação de contas alcance sua gestão, devendo este, em enfrentando dificuldades para obter os documentos do seu antecessor ou reaver o prejuízo, levar a situação ao conhecimento do Poder Judiciário por meio de ação própria. É nesse sentido a jurisprudência deste TCU, como se observa nos Acórdãos 21/2002, 3.357/2016 e 1838/2019, da Primeira Câmara; 115/2007 e 437/2008, da Segunda Câmara; e 1.322/2007, do Plenário.
Não havendo provas de que a recorrente tenha adotado essas medidas, não há como se afastar sua corresponsabilidade nestes autos
Feitas essas considerações, entendo que se deva conhecer e negar provimento ao recurso, mantendo-se inalterada a deliberação ora combatida.
Ante o exposto, voto por que o Tribunal adote o Acórdão que ora submeto à deliberação deste Colegiado.
TCU, Sala das Sessões Ministro Luciano Brandão Alves de Souza, em 22 de junho de 2021.
Ministro BRUNO DANTAS 
Relator